臺灣高雄地方法院刑事判決
111年度審金訴字第209號
公  訴  人  臺灣高雄地方檢察署檢察官
被      告  蔡平  


選任辯護人  林武璋律師(法扶律師)    
上列被告因洗錢防制法等案件，經檢察官提起公訴（111年度偵
字第3080號），嗣被告於準備程序中就被訴事實為有罪之陳述，
經告知簡式審判程序之旨，並聽取當事人之意見後，經本院合議
庭裁定由受命法官獨任進行簡式審判程序，茲判決如下：
    主  文
蔡平共同犯洗錢防制法第十四條第一項之一般洗錢罪，處有期徒
刑伍月，併科罰金新臺幣肆萬元，罰金如易服勞役，以新臺幣壹
仟元折算壹日。
    事  實
一、蔡平前於民國110年6月間，因申辦合作金庫銀行000-000000
    0000000號帳戶涉嫌詐欺及洗錢等案件（起訴書記載為000-0
    00000000000號帳戶，應予更正，所涉詐欺等案件，檢察官
    另案偵辦中）。其因上開帳戶提供他人使用受列警示，應知
    悉將金融機構帳戶提供給不明人士使用，可能遭他人作為詐
    欺等財產犯罪所得財物匯入及提領之工具，進而可能幫助掩
    飾或隱匿他人實施詐欺等財產犯罪所得財物之用，仍與真實
    姓名年籍不詳之名為「JAMES」之成年人聯繫（無證據證明
    蔡平知悉「JAMES」所屬詐欺集團內尚有其他第3名以上之成
    員），並與「JAMES」共同意圖為自己不法之所有，基於詐
    欺取財及掩飾、隱匿詐欺犯罪所得之來源、去向及所在而洗
    錢之犯意聯絡，於110年9月間，向孫麗娟（經檢察官另行通
    緝）取得申辦華南商業銀行000-000000000000號帳戶（下稱
    華南帳戶）存摺、提款卡及密碼，將該帳戶提供予「JAMES
    」所屬詐欺集團（下稱本案詐欺集團）使用。
二、本案詐欺集團取得華南帳戶後，以如附表所示之方式詐騙黃
    怡柔，致其陷於錯誤，而於如附表所示時間，接續匯款如附
    表所示之金額至上開華南帳戶內【金額共計新臺幣（下同）
    23萬5,700元】，並隨即遭蔡平提領，再依「JAMES」指示購
    買虛擬貨幣，將款項匯出予本案詐欺集團指定電子錢包。嗣
    黃怡柔察覺有異，報警處理，始循線查悉上情。
三、案經黃怡柔訴由高雄市政府警察局林園分局報告臺灣高雄地
    方檢察署檢察官偵查起訴。
    理  由
壹、證據能力：
    本件被告蔡平所犯係死刑、無期徒刑、最輕本刑為3年以上
    有期徒刑以外之罪，其於準備程序中就被訴事實為有罪之陳
    述，經法官告知簡式審判程序之旨，並聽取當事人、辯護人
    之意見後，本院依刑事訴訟法第273條之1第1項之規定，裁
    定進行簡式審判程序。又本件係依前條規定行簡式審判程序
    ，其證據調查依同法第273條之2所定原不受審判外陳述排除
    之限制；且檢察官、被告及其辯護人均對於卷內各項證據亦
    不爭執證據能力，復無事證顯示有何違法取得或類此瑕疵之
    情，故卷內所列各項證據，自均有證據能力，合先敘明。
貳、認定犯罪事實所憑證據： 　　
　　上揭犯罪事實，業據被告於本院審理時坦承不諱（見本院卷
    第29、45、51頁），核與證人即另案被告孫麗娟、證人即告
    訴人黃怡柔於警詢中之證述情節相符（見警卷第3至5、13頁
    ），並有被告蔡平提供與「JAMES」聯絡之LINE對話紀錄截
    圖、內政部警政署反詐騙諮詢專線紀錄表、臺南市政府警察
    局第六分局金華派出所受理詐騙帳戶通報警示簡便格式表、
    金融機構聯防機制通報單、告訴人黃怡柔提供彰化銀行匯款
    回條聯、交易明細查詢紀錄畫面、華南商業銀行股份有限公
    司110年11月4日營清字第1100035558號函文暨檢附孫麗娟上
    開帳戶交易明細、被告蔡平申辦合作金庫銀行000-00000000
    00000號之165案件查詢紀錄等件在卷可稽（見警卷第23至35
    、45至48頁，偵卷第27至35、45頁），足認被告前開任意性
    自白與事實相符。從而，本案事證明確，被告前開犯行，堪
    以認定，應予依法論科。
參、論罪科刑： 　
一、法律解釋：　　
　　按行為人對犯特定犯罪所得之財物或利益作直接使用或消費
    之處分行為，或僅將自己犯罪所得財物交予其他共同正犯，
    祇屬犯罪後處分贓物之行為，非本條例所規範之洗錢行為，
    惟依洗錢防制法之新法規定，倘行為人意圖掩飾或隱匿特定
    犯罪所得來源，而將特定犯罪所得直接消費處分，甚或交予
    其他共同正犯，而由共同正犯以虛假交易外觀掩飾不法金流
    移動，即難認單純犯罪後處分贓物之行為，應仍構成洗錢防
    制法第2條第1或2款之洗錢行為（最高法院108年度台上字第
    1744號判決意旨參照）。又按刑法第339條第1項詐欺取財罪
    及第339條之4第1項之加重詐欺取財罪，各屬洗錢防制法第3
    條第1款、第2款所定之特定犯罪。依洗錢防制法第2條之規
    定：「本法所稱洗錢，指下列行為：一、意圖掩飾或隱匿特
    定犯罪所得來源，或使他人逃避刑事追訴，而移轉或變更特
    定犯罪所得。二、掩飾或隱匿特定犯罪所得之本質、來源、
    去向、所在、所有權、處分權或其他權益者。三、收受、持
    有或使用他人之特定犯罪所得。」；倘行為人意圖掩飾或隱
    匿特定犯罪所得來源，而將特定犯罪所得直接消費處分，甚
    或交予其他共同正犯，而由共同正犯以虛假交易外觀掩飾不
    法金流移動，即難認單純犯罪後處分贓物之行為，仍應構成
    洗錢防制法第2條第1款、第2款之洗錢行為（最高法院108年
    度台上字第1744號判決意旨參照）。經查，本案告訴人黃怡
    柔將款項匯至華南帳戶後，被告蔡平提款後，即將其提領款
    項依「JAMES」指示購買虛擬貨幣，將款項匯出予本案詐欺
    集團指定電子錢包，其行為已然製造金流斷點，並將致無從
    追查詐欺所得款項之流向。被告既與本案詐欺集團成員「JA
    MES」為共同正犯關係，可認被告所為亦構成洗錢行為。
二、論罪：　　
　　核被告所為，係犯刑法第339條第1項之詐欺取財罪、洗錢防
    制法第14條第1項之一般洗錢罪。　　
三、共同正犯：　　
　㈠被告雖非實際上對告訴人實施詐欺行為者，然被告依「JAMES
    」指示，將告訴人受騙款項，提領後再匯款轉交本案詐欺集
    團之其他成年成員，被告與「JAMES」間，在詐欺取財及洗
    錢合同意思範圍內，互相利用他人行為，分擔實行，共同達
    成詐欺及洗錢目的，而有犯意聯絡與行為分擔，應依刑法第
    28條規定，論以共同正犯。
  ㈡又本案之詐欺取財犯行模式，已如前述，除無證據可證明被
    告有直接以電話或通訊軟體詐欺告訴人，另被告供稱其僅受
    「JAMES」指示而前往領款，觀之現今詐欺取財之方式多端
    ，且為躲避查緝，成員分工細緻，實無積極證據認被告就詐
    欺集團內之參與之人數及如何遂行詐欺取財犯行之犯罪情節
    有所認識或容任，則難以認定被告與本案詐欺集團內其他成
    年成員間具有犯意聯絡及行為分擔，附此敘明。　
四、罪數：
  ㈠被告蔡平就如附表所示，分次提領同一告訴人匯入款項之行
    為，係基於同一詐欺取財目的而為，且係於密切接近之時、
    地實施，侵害同一告訴人財產法益，各行為之獨立性極為薄
    弱，故依一般社會健全觀念，在時間差距上，難以強行分開
    ，在刑法評價上，應視為數個舉動之接續施行，以一罪論，
    較為合理。
　㈡被告所犯詐欺取財、一般洗錢等犯行，各有部分合致，且犯
    罪目的單一，依一般社會通念，自應評價為一罪方符合刑罰
    公平原則，應依刑法第55條想像競合犯之規定，從其中法定
    刑較重之一般洗錢罪處斷。
五、刑之減輕事由： 　
    按洗錢防制法第16條第2項規定：「犯前2條之罪，在偵查或
    審判中自白者，減輕其刑」。查被告就其所犯洗錢防制法，
    於偵查及本院審理時均自白不諱（見偵卷第23至24頁、本院
    卷第29頁），應依洗錢防制法第16條第2項規定減輕其刑。
六、量刑：
    爰審酌被告於網路上交友，不思判斷網路上交友話術之真偽
    ，斷而心存僥倖而成為提領詐欺款項之車手，並將詐欺款項
    轉換為虛擬貨幣匯出，製造金流斷點，致使檢警機關難以追
    查上游，無視政府一再宣示掃蕩詐欺集團之決心，造成告訴
    人財產損失，至今未能稍加填補告訴人所受之損害，實值非
    難。惟念被告坦承犯行，犯後態度尚可，暨參酌其犯罪之動
    機、目的、手段，並考量其自陳之智識程度及家庭生活經濟
    狀況等一切情狀（涉及被告隱私，不予揭露，詳見本院卷第
    53頁），量處如主文所示之刑，並就罰金刑部分諭知易服勞
    役之折算標準。　　
肆、沒收部分：
一、按犯罪所得，屬於犯罪行為人者，沒收之。前二項之沒收，
    於全部或一部不能沒收或不宜執行沒收時，追徵其價額，刑
    法第38條之1第1項前段、第3項定有明文。然而，於集團性
    犯罪，各成員間有無不法所得，未必相同，若分配較少甚至
    未受分配之人，仍就全部犯罪所得負沒收或追徵之責，勢必
    超過個人所得之剝奪，無異代替其他參與者承擔責任。因此
    ，犯罪所得之沒收，應就各人「實際分得」或「有事實上處
    分權限」之犯罪所得宣告沒收。洗錢防制法第18條第1項前
    段另規定：「犯第14條之罪，其所移轉、變更、掩飾、隱匿
    、收受、取得、持有、使用之財物或財產上利益，沒收之」
    。但實務上對於共同正犯之犯罪所得宣告沒收，既以各人實
    際取得或有事實上處分權者為限，本於法律解釋一致性之原
    則，對上述條文亦應為相同解釋。況且上述條文既未規定「
    不問屬於犯罪行為人與否，均予沒收」，在立法體例上即難
    以認為刑法第38條之1第1項之特別規定，仍應依上述說明，
    只就各人實際取得或有事實上處分權之犯罪所得宣告沒收。
    若共同正犯成員因未受分配、尚未分配，或對不法所得並無
    事實上處分權限，即不應宣告沒收。經查：
　㈠被告供稱未分得犯罪所得（見本院卷第29頁），卷內亦無任
    何證據佐證被告有獲得報酬，揆諸前開說明，自無庸負擔沒
    收之責，附此敘明。
　㈡被告擔任車手提領之款項，業已轉交本案詐欺集團之其餘成
    年成員而非由支配，故就此部分犯罪所得，無庸對被告宣告
    沒收，併此敘明。　　
據上論斷，應依刑事訴訟法第273條之1第1項、第284條之1、第2
99條第1項前段，判決如主文。
本案經檢察官余彬誠提起公訴，檢察官呂乾坤到庭執行職務。
中　　華　　民　　國　　111 　年　　6 　　月　　14　　日
                  刑事第五庭    法　官  施君蓉
以上正本證明與原本無異。
如不服本判決應於收受送達後20日內向本院提出上訴書狀，並應
敘述具體理由；如未敘述上訴理由者，應於上訴期間屆滿後20日
內向本院補提理由書（均須按他造當事人之人數附繕本）「切勿
逕送上級法院」。
因疫情而遲誤不變期間，得向法院聲請回復原狀。
中　　華　　民　　國　　111 　年　　6 　　月　　14　　日
                                書記官  陳建志
【附錄本案論罪科刑法條】
中華民國刑法第339條第1項：
意圖為自己或第三人不法之所有，以詐術使人將本人或第三人之
物交付者，處5年以下有期徒刑、拘役或科或併科50萬元以下罰
金。

洗錢防制法第14條第1項：
有第二條各款所列洗錢行為者，處7年以下有期徒刑，併科新臺幣5百萬元以下罰金。　　　　　　　　　　
附表：
被害人 詐騙手法 匯款時間 匯款金額 (新臺幣) 提領時間 提領金額 提領人 黃怡柔 （提告） 詐騙集團成員於交友軟體「HelloTalk」認識黃怡柔，後互留LINE作為聯絡方式，謊稱為在紐約定居之韓國人，因參加珠寶展認識在臺灣客人，對方欲向其購買珠寶，希望在臺之黃怡柔可以先代為收受珠寶，後再稱必須支付款項，否則寄送貨物會遺失，拜託黃怡柔可以代為支付款項云云，黃怡柔不疑有他，照其指示為匯款至孫麗娟前述帳戶。後均無貨品送達，黃怡柔方悉受騙。 110年9月30日3時45分、46分許  5萬元、5700元 110年9月30日7時37分、44分、45分許 3萬元、2萬元、5000元 蔡平   110年9月30日14時10分許        18萬元 110年9月30日15時35分許 18萬元